臺灣高等法院臺中分院民事判決　96年度上易字第258號
上　訴　人　甲○○
訴訟代理人　李淵源律師
複代理人　　丙○○
被上訴人　　庚○○
被上訴人　　己○○
受告知人　　合作金庫商業銀行股份有限公司
法定代理人　乙○○
受告知人　　寶華商業銀行股份有限公司
法定代理人　辛○○
受告知人　　丁○○
上列當事人間請求確認拍賣無效事件，上訴人對於民國96年7月3
日臺灣彰化地方法院96年度訴字第324號第一審判決提起上訴，
本院於96年10月31日言詞辯論終結，判決如下：
    主  文
原判決廢棄。
確認上訴人對於附表所示建物之事實上處分權存在。
確認台灣彰化地方法院94年度執字第10388號強制執行事件就附
表所示之建物所為之拍賣，因該拍賣而成立之買賣關係不存在。
第一、二審訴訟費用由被上訴人負擔。
    事實及理由
壹、程序方面：
一、被上訴人等經合法通知，未於言詞辯論到場，核無民事訴訟
    法第三百八十六條所列各款情形，茲依上訴人之聲請，由其
    一造辯論而為判決。
貳、訴訟要旨：
一、上訴人主張：查坐落於彰化縣北斗鎮○○段867地號土地（
    下簡稱系爭土地）上未辦理保存登記之如附表所示之鐵皮屋
    乙棟 (下稱系爭建物或房屋)，係上訴人於民國92年間向執
    行債務人丁○○承租土地後出資興建，為上訴人所有，有不
    動產土地租賃契約書影本（下簡稱系爭土地租約）、彰化縣
    稅捐稽徵處房屋稅籍證明書可稽，詎於原法院民事執行處94
    年度執字第10388號強制執行事件（下簡稱系爭執行案件）
    ，卻將上訴人所有之系爭建物誤為丁○○所有，而由被上訴
    人逕予拍定，其拍賣顯係無效，則被上訴人因拍賣而承受系
    爭建物之買賣關係即無法律上之原因而不存在，是上訴人依
    所有權之法律關係，提起本訴，然遭原判決駁回在案，為此
    提起上訴。又系爭不動產土地租約原本雖已遺失，然有代書
    戊○可證明系爭土地租賃契約書內容之真正。又上訴人曾交
    付票號T0000000號、發票日92年12月20日、發票人甲○○、
    付款人彰化郵局、面額新台幣（下同）二十三萬元支票乙張
    （下簡稱系爭支票）予訴外人吳崇欣，作為支付建築系爭建
    物之部分工程款（查系爭建物工程款一部分為現金，一部分
    為系爭支票，又該支票業由吳崇欣之妻李玉梅提示兌現），
    有證人吳崇欣證詞及台灣郵政股份有限公司彰化郵局函文（
    含附件系爭支票）可證等語。並求為判決：(一)原判決廢棄。
    (二)確認上訴人對於附表所示建物之事實上處分權存在。(三)確
    認台灣彰化地方法院94年度執字第10388號強制執行事件就
    附表所示之建物所為之拍賣，因該拍賣而成立之買賣關係不
    存在。(四)第一、二審訴訟費用由被上訴人等負擔。
二、被上訴人則以：查坐落於彰化縣北斗鎮○○段867地號土地
    及其上未辦理保存登記之系爭鐵皮屋，係債務人丁○○所有
    ，有執行法院查封公告可稽，惟債務人丁○○因積欠寶華商
    業銀行股份有限公司及合作金庫銀行股份有限公司等債務而
    遭債權人聲請拍賣，嗣經彰化地方法院以94年度執字第1038
    8號強制執行拍賣程序，由被上訴人以533萬8800元應買拍定
    ，並已完成交款及辦理過戶登記。又上訴人所提之系爭土地
    租賃契約書，屬私文書，被上訴人否認該文書形式及實質之
    真正性。又上訴人雖陳稱其係經戊○代書之簽立，然究竟是
    否真如其言，未傳訊丁○○到庭，實無以明瞭，被上訴人否
    認之。至於上訴人所提出支票，核與本事件無關聯，被上訴
    人亦否認之。又即使依系爭土地租賃契約書所書，其僅係承
    租土地而給付租金，實無從證明系爭房屋係由上訴人所出資
    原始起造。再者，上訴人所提出之吳崇欣出具收據壹紙，其
    上僅記明鐵棟一式，與本事件應無關聯，亦無法證明系爭房
    屋係由其所建造之事實，上訴人之上訴顯無理由。又上訴人
    所提出彰化縣稅捐稽徵處房屋稅籍證明書其上係雖記載：納
    稅義務人姓名欄：使用人甲○○；然經被上訴人向彰化縣稅
    捐稽徵處查調系爭房屋之稅籍資料時，其上記載：納稅義務
    人姓名：丁○○，此有彰化縣稅捐稽徵處房屋稅籍證明書壹
    紙可稽，足證系爭房屋之原始起造應為債務人丁○○，而非
    上訴人至明。又彰化地方法院94年度執字第10388號強制執
    行拍賣程序自94年6月起開始強制執行，期間上訴人未曾主
    張系爭房屋係其所有，直至分配款項時方提起訴訟，顯見上
    訴人所述，實無理由。又據系爭土地租賃契約書所示，系爭
    土地係執行債務人丁○○出租予上訴人使用，訂約日期為92
    年7月21日，租賃期間係自92年10月1日起至98年9月30日止
    。而證人吳崇欣於原審證稱：系爭建物搭建花費約略一個月
    ，而於92年12月時完工云云；另一證人李錫朋於同日證稱：
    其係承作線路、馬桶等設施，施工之時間為3、4個月云云，
    則包括鐵皮屋建造之起始及後續之施工，兩人證詞顯係矛盾
    。又吳崇欣證稱系爭建物於92年12月完工云云，核與系爭土
    地租約訂約日期92年7月21日，竟相隔半年之久，依一般經
    驗法則，系爭建物簡易之搭蓋，實毋須耗費半年之時間，渠
    等之證詞皆非真實，不足採信。再者，系爭土地租賃契約書
    訂約日期既為92年7月21日，租金之給付亦自92年7月23日起
    即給付四萬元，而租賃期間卻又係自92年10月1日起算，依
    證人所言係於一個月施工完成，其證詞之可靠性顯有疑慮。
    又證人吳崇欣所述其建造系爭鐵皮屋之費用為42萬元云云，
    並無其他可資憑信之證據足資證明，其所陳述收受支票壹紙
    ，又無相關之憑證可資確信，實不足證明上訴人係系爭建物
    之原始起造人等語置辯。並求為駁回對造之上訴。
參、得心證之理由：
一、上訴人主張：查坐落於彰化縣北斗鎮○○段867地號土地上
    未辦理保存登記如附表所示之系爭鐵皮屋乙棟，為上訴人出
    資興建，屬上訴人所有，然原法院民事執行處不察，竟以94
    年度執字第10388號強制執行事件，將該系爭建物拍定予被
    上訴人等二人，並已核發權利移轉證書，為此提起本訴。被
    上訴人固不諱言因系爭執行案件拍定而取得系爭建物，然否
    認上訴人為系爭建物之原始起造人及所有權人云云，是本件
    首應審究者，厥為上訴人是否為系爭建物之所有人？茲分述
    如下：
  (一)按建造執照僅係行政機關管理建築之方法，並非取得所有權
    之法定證據，未辦理建物第一次所有權以前，房屋所有權屬
    於出資興建之原始建築人，與起造人及納稅人名義誰屬無涉
    （最高法院85年度台上字第247號裁判參照）。申言之，因
    自己出資而建築之房屋，不待登記即原始取得其所有權，與
    該房屋行政上起造人名義之誰屬無關，亦與因法律行為而取
    得者，須依民法第七百五十八條規定經登記始取得其所有權
    者不同（最高法院85年度台上字第100號裁判參照）。是被
    上訴人抗辯，據彰化縣稅捐稽徵處查調系爭房屋之稅籍資料
    時，其上記載：納稅義務人姓名：丁○○，有彰化縣稅捐稽
    徵處房屋稅籍證明書壹紙可稽，足證系爭房屋之原始起造應
    為債務人丁○○云云，顯不足採。又上訴人聲請傳訊證人丁
    ○○以證明系爭土地租約影本為真正云云，然證人丁○○行
    不明，業經上訴人陳明在卷（見本審卷第43頁），並有本
    院調閱之系爭執行案件卷宗及相關92年度執全字第1002號假
    扣押卷可考（查執行法院拍賣公告註明債務人《即丁○○，
    下同》不知去向），甚且本院通知證人丁○○到庭作證，亦
    無法送達證人丁○○本人，此有法院寄存送達證書在卷可參
    （見本審卷第58頁），合先明。
  (二)次查，系爭執行案件之拍賣公告雖註明：「土地於假扣押查
    封時土地種植檳榔樹但棄置未整理，事後於其上搭建如編號
    １所示之未辦理保存登記建物（按即系爭建物），據債權人
    代理人指稱該建物債務人所有，原出租於第三人甲○○經營
    『志祥汽車修配廠』，但目前已停業，甲○○與債務人均不
    知去向．．．」，有該拍賣公告在系爭執行案件可稽。然所
    謂系爭建物為「債務人丁○○所有」，乃債權人寶華商業銀
    行股份有限公司片面指稱，並無明確證據。甚且，債權人寶
    華商業銀行股份有限公司於系爭執行案件中曾於94年11月4
    日具狀陳稱：「．．．知系爭土地上存有壹棟鐵皮屋（即系
    爭建物），該鐵皮屋並無建物門牌，應屬未保存登記之建物
    ，經詢問附近住戶，均無法得知該鐵皮屋之建造日期、何人
    使用．．．懇請鈞院訊問債務人丁○○有關該鐵皮屋之建造
    日期及何人使用．．」，有該陳報狀在系爭執行案件卷可佐
    。查執行債權人既不知系爭建物何人起造？債務人丁○○又
    行不明，焉能指稱系爭建物為丁○○所有？是上開拍賣公
    告不足證明謂系爭建物為「債務人丁○○所有」至明。
  (三)又查證人吳崇欣於原審結證證稱：「（有無在92年底替甲○
    ○蓋房子？）有。（蓋房子的經過？）我曾經替他朋友蓋過
    房子，是他朋友介紹他跟我認識，他說他要搭鐵皮屋，但是
    地是別人的，我去看的時候那塊地長滿雜草，我叫他先整地
    ，整地後我幫他搭蓋鐵皮屋，大概在92年12月時蓋好，詳細
    日期我不記得。（如何給付款項？）總價42萬元，他拿部分
    現金部分支票給我。錢都收到。（請庭上提示鈞院94年度執
    字10388號執行卷內編號94頁不動產估價報告書後附志祥汽
    車修配廠鐵皮屋照片，並問照片上的鐵皮屋是否你搭蓋的？
    ）是。（你收多少現金？多少支票？）時間很久了，我忘記
    ，只記得有1張大概是20萬或22萬元的支票，因為那張支票
    我提示時存款不足，我去找上訴人，他才把錢存進去讓我領
    ，所以我有印象，剩下的是現金。（你以多少時間蓋房子？
    ）大概1個月。（是何人與你接觸的？）是甲○○與我接觸
    的。．．．．．（支票如何領出處理？）存到我太太（即李
    玉梅）台中商業銀行北斗分行的帳戶內，帳號我再交給上訴
    人律師」等詞在卷（見原審卷第29、30頁），並有證人吳崇
    欣出具之收據乙紙在卷可佐（見原審卷第23頁）。次查李玉
    梅為證人吳崇欣之妻，亦有戶籍謄本在卷可證（見本審卷第
    77頁）。又證人吳崇欣所證上訴人支付建築系爭建物之部分
    工程款，並交由妻李玉梅提示兌現之支票，乃票號T0000000
    號、發票人甲○○、發票日92年12月20日、付款人彰化郵局
    、面額新台幣（下同）二十三萬元系爭支票乙張，有台灣郵
    政股份有限公司彰化郵局函文及附件系爭支票可證（見本審
    卷第87、88頁），準此，證人吳崇欣上開證詞，應可採信。
    又證人李錫朋於原審結證證稱：「（請庭上提示鈞院94年度
    執字10388號執行卷內編號94頁不動產估價報告書後附志祥
    汽車修配廠鐵皮屋照片，並問你是否曾在這家修配廠裝設過
    水電？）有。（工作過程？）朋友介紹我做的，總價約6萬
    多元，但是做完後找不到人，後來他的親戚告訴他父親，他
    才付給我4萬，尾款沒有給我。是上訴人太太的叔叔介紹，
    我去找甲○○，跟他聯繫後做的。（工作內容？）線路、馬
    桶、風管、排水、水塔的水管、機械線路、電燈、給水管。
    （你做多久？）陸陸續續做了3、4個月。（上訴人如何給你
    錢？）給我現金。（何人拿錢給你？）甲○○．．．．」等
    語在卷（見原審卷第29、30頁）。查證人吳崇欣工程項目既
    為系爭建物之線路、馬桶、排水、電燈等，衡情應待證人吳
    崇欣將系爭建物完工始能施作，是證人李錫朋證稱「陸陸續
    續做了3、4個月」，核與證人吳崇欣證稱：「大概在92年12
    月時蓋好，．．大概蓋1個月」，相互證詞並無出入，是原
    判決認定彼等證詞矛盾，而不足採信云云，顯有未當。查系
    爭建物既由上訴人出資交由證人吳崇欣、李錫朋興建，則上
    訴人自屬原始起造人，不待登記即原始取得其所有權，自有
    事實上之處分權。
二、又按強制執行中拍賣之不動產為第三人所有者，其拍賣為無
    效。所有權人於執行終結後，亦得提起回復所有權之訴請求
    返還，法院判令返還時，原發管業證書當然失其效力，法院
    自得命其繳銷，業經司法院院字第五七八號解釋在案。至強
    制執行法第九十八條規定拍賣之不動產，買受人自領得執行
    法院所發給權利移轉證書之日起，取得該不動產所有權，係
    指拍賣之不動產本得為強制執行之標的物者而言，若不動產
    屬於第三人所有，而不應為強制執行之標的物者，即應依上
    開解釋辦理，最高法院30年上字第2203號著有判例。查系爭
    建物為上訴人所有，業如前述，則系爭執行案件誤將系爭建
    物拍定予被上訴人等，此部分之拍賣程序自屬無效，即買賣
    關係不存在。
肆、綜上所述，上訴人主張就系爭建物有事實上之處分權，及系
    爭執行案件就系爭建物之買賣關係不存在，為可採，被上訴
    人抗辯，為無可取。是原審為上訴人敗訴之判決，尚有未洽
    。上訴意旨指摘原判決不當，求予廢棄改判，為有理由。爰
    由本院予以廢棄改判，如主文第二、三項所示。
伍、本件事證已臻明確，兩造其餘攻擊或防禦方法及所提證據，
    均與本院心證之形成，不生影響，爰不一一再加以論述，併
    此明。
陸、據上論結，本件上訴為有理由，依民事訴訟法第四百六十三
    條、第三百八十五條第一項前段、第四百五十條、第七十八
    條、第八十五條第一項前段，判決如主文。
中　　華　　民　　國　　96　　年　　11　　月　　14　　日
          民事第一庭    審判長法  官　吳 火 川
                              法  官  簡 清 忠
                              法  官  陳 繼 先
以上正本係照原本作成。
不得上訴。
                              書記官　陳 三 軫
中　　華　　民　　國　　96　　年　　11　　月　　14　　日
                                                      Ｃ
附表：
┌──┬───────┬─────┬──────────┬───┐
│建號│　基地坐落    │建築式樣主│建物面積（平方公尺）│權　利│
│    ├───────┤要建築材料├──────────┤      │
│    │  建物門牌    │及房屋基數│樓 層 面 積 合 計   │範　圍│
├──┼───────┼─────┼──────────┼───┤
│1387│彰化縣北斗鎮光│鐵架造廠房│地面層：223.26      │全  部│
│    │復段867地號   │          │合  計：223.26      │      │
├──┼───────┤          │                    │      │
│    │   未編列     │          │                    │      │
└──┴───────┴─────┴──────────┴───┘
